【裁判字號】    99,易,638
【裁判日期】    990520
【裁判案由】    業務侵占
【裁判全文】
臺灣臺中地方法院刑事判決  99年度易字第638號
公  訴  人  臺灣臺中地方法院檢察署檢察官
被      告  丙○○
上列被告因業務侵占案件，經檢察官提起公訴（99年度偵字第93
1號），本院判決如下：
    主    文
丙○○犯侵占罪，共柒罪，均累犯，各處有期徒刑參月，如易科
罰金，均以新臺幣壹仟元折算日；應執行有期徒刑伍月，如易科
罰金，以新臺幣壹仟元折算壹日。
    事    實
一、丙○○前因偽造文書案件，經臺灣臺南地方法院於民國94年
    間判處有期徒刑5月確定，嗣於94年2月18日易科罰金執行完
    畢。緣其自97年9月間，為設在高雄市○○○路143號「華城
    鞋業」之業主丁○○代工，約定以丙○○按月打版組裝之鞋
    樣件數按件計酬，並於完工後代為聯絡出貨予中盤商（徐德
    祥僅負責出貨，不負責收款），丙○○乃以其臺南市○○路
    ○段103巷48號住處作為加工處所；嗣有「大山鞋行」向「華
    城鞋業」購買鞋品，由丙○○依約將貨送交「大山鞋行」後
    ，因丁○○初始並未提供匯款之帳號，丙○○乃先行提供其
    所有萬泰商業銀行北門分行（下稱萬泰銀行）帳號00000000
    0000號之帳戶供「大山鞋行」負責人甲○○匯款使用，甲○○乃於如附表所示之時間，按其各次訂貨數量，分次匯款如
    附表所示之金額入上開丙○○之帳戶，丙○○明知上開甲○○匯入其帳戶之款項，係「華城鞋業」所有之貨款，應轉交
    予「華城鞋業」負責人丁○○，竟因缺款花用，乃分別基於
    為自己不法所有之犯意，未將上開持有之款項轉交予丁○○
    ，反將該款項提領後擅自侵吞入己（詳如附表所示），並用
    以償付其私人欠款而花用一空，嗣丁○○因遲未收到「大山
    鞋行」給付之貨款，於98年1月間詢問丙○○始悉上情。
二、案經丁○○訴由臺灣臺中地方法院檢察署檢察官偵查起訴。
    理    由
一、按被告以外之人於審判外之陳述，雖不符刑事訴訟法第159
    條之1至之4之規定，而經當事人於審判程式同意作為證據，
    法院審酌該言詞陳述或書面陳述作成時之情況，認為適當者
    ，亦得為證據；當事人、代理人或辯護人於法院調查證據時
    ，知有第159條第1項不得為證據之情形，而未於言詞辯論終
    結前聲明異議者，視為有前項之同意，刑事訴訟法第159條
    之5定有明文。本案下列所引之證據，檢察官、被告於本院
    言詞辯論終結前，均未就證據資料主張有刑事訴訟法第159
    條第1項不得為證據之情形，本院審酌該等證據作成之情況
    ，認均無不適當情事，依刑事訴訟法第159條之5規定，均有
    證據能力，合先敘明。
二、訊據被告丙○○固坦承其將「大山鞋行」給付「華城鞋業」
    之貨款提出花用之事實，惟矢口否認有何侵占犯行，辯稱：
    伊與告訴人丁○○為合夥關係，並非受僱於「華城鞋業」，
    伊等原約定在3個月期間內，由告訴人丁○○出資，伊負責
    製作鞋樣、生產鞋子及開啟銷貨通路，若在期間內有盈利則
    分以紅利，反之則由伊自行負擔上述工作之開銷，此3個月
    期間內告訴人丁○○並未給付薪資，而伊從事上開工作須支
    出資金，方將上開貨款用於店面租金、工廠開銷及家庭生活
    支出云云。然查：
  (1)關於丙○○與告訴人丁○○間之關係，證人即告訴人丁○○
    於本院審理中到庭具結證稱：是雇主關係，沒有簽約，薪資
    是按件計酬，沒有固定底薪，被告丙○○是在他臺南市○○
    路○段103巷48號住處工作，我是給丙○○製鞋材料，由他跟
    他太太自己做，是屬於家庭代工，和丙○○不是合夥關係，
    在臺南鞋業的慣例，是老闆將材料發到工人的住處代工，所
    以華城鞋業不用支付該處之水電房租等款項等語（見本院99
    年4月15日審判筆錄），核與證人陳清木於臺灣臺中地方法
    院檢察署檢察事務官詢問時證稱：告訴人丁○○於97年底，
    在被告丙○○之住所，當著伊與被告丙○○之面說，被告丙○○乃其所僱用，如果其或被告丙○○有叫料，要伊直接送
    到被告丙○○家去等語相符（見偵卷第36頁）；而告訴人丁○○復提出華城鞋業銷貨簿影本1份，其上載明10月份「黑
    仔」借款10萬元，11月份給付「黑仔」工資23184元，11月
    份給付49968元、12月份37680元、1月份3648元等節，而觀
    諸上開銷貨簿之記載，乃依日期先後逐筆記載各項支出及收
    款情形，且詢之被告丙○○亦自承其外號「黑仔」，前曾向
    告訴人借款10萬元，上開銷貨簿記載之款項，告訴人有支付
    給我等語，可徵上開銷貨簿之記載，應非臨訟杜撰，足以佐
    證告訴人丁○○指訴之情節，洵非無稽。反之，被告於偵查
    中辯稱其與告訴人為合夥關係，有證人綽號「白毛」者之陳
    姓友人可證，惟迄本院辯論終結時止，其均未能提供上開證
    人之資料供本院傳訊，顯屬無據。是本案被告丙○○係受被
    告委託，以按件計酬之方式打版組裝鞋樣及代為聯絡處理出
    貨事宜，應可認定，則被告與告訴人間之關係，雖非民法上
    典型之僱傭關係，然被告並非「華城鞋業」之合夥人甚明，
    被告以上開言詞置辯，已非可採。
  (2)次查，被告丙○○辯稱該等貨款係用於經營工廠之開銷、租
    金支出及家庭生活費用云云，然按證人即告訴人丁○○業於
    本院審理時明白證稱：臺南市○○路是丙○○的住處，在臺
    南鞋業的慣例，是老闆將材料發到工人的住處代工，所以華
    城鞋業不用支付該處之水電房租等款項。我只須給付丙○○
    薪資，他工廠的開銷我不需要支付等語，而證人即「華城鞋
    業」之上游廠商陳清木於檢察事務官詢問時，亦稱其之貨款
    均係向丁○○請款，錢也是丁○○支付的等語，準此，「華
    城鞋業」經營之必要支出，乃係由「華城鞋業」支出，此觀
    上開卷附華城鞋業銷貨簿影本，確有記載「華城鞋業」之各
    項支出明細可佐，難認被告有代為支出之義務。再者，被告
    代工所在之處所即臺南市○○路○段103巷48號乃為其住處，
    此亦為被告供明在卷，則其支出住處租金，乃屬當然，要難
    認係代「華城鞋業」支出，而除此之外，被告丙○○於偵查
    及本院審理時均未能提出相關代「華城鞋業」支出款項之憑
    據供本院審核，所辯難認屬實。又雖被告丙○○於本院審理
    時復辯稱：伊另有代告訴人聯絡奔走，此部分付出之時間勞
    力告訴人均未給付薪資云云，然按證人即告訴人丁○○於本
    院審理時證稱：當初丙○○是說他有困難要我幫他，因他願
    意聯絡我才將案子交給他做，當時並沒有說除了按件計酬外
    ，另就他聯絡的部分要算薪資給他。是有說如果做得不錯擴
    大營業之後，再看要如何算等語，即被告亦於偵查中供承：
    丁○○說如果賺錢的話，才要分紅利。所以如果沒有賺錢，
    就沒有分，也就是說這段期間沒有賺錢的話，我的開銷我自
    己要負責等語（見偵卷19頁），由是以觀，被告對其於受託
    代工期間，除得按件計算報酬外，其餘支出部分均須自行吸
    收乙節，知之甚明，故其對代「華城鞋業」收取之貨款，並
    無自行提領使用之權。惟被告丙○○在未經會算確認有無分
    紅，且未告知告訴人之情況下，即擅自提領「華城鞋業」應
    得之貨款以支付住處租金及家庭生活費用，其主觀上有為自
    己不法所有之侵占意圖，彰彰甚明，自已合於侵占之要件。
    被告辯稱其無侵占之犯行云云，並無足採。此外，本案復有
    告訴人提出之估價單影本14紙、萬泰銀行99年3月26日泰中
    存字第09903100044號函檢附表之交易明細在卷可資佐證，
    事證明確，被告上開侵占犯行，堪予認定。
三、按被告指示「大山鞋行」將應給付予「華城鞋行」之貨款匯
    至其名下之萬泰銀行帳戶，則該等款項已置於被告之持有支
    配下，其將之提領侵吞入己供個人開支花費，核其所為，係
    犯刑法第335條第1項之普通侵占罪。檢察官起訴書原認被告
    係犯刑法第336條第2項之業務侵占罪嫌，惟查，被告僅負責
    打版組裝鞋樣，並於完工後代為聯絡出貨予中盤商，但不負
    責收款乙節，業經證人即告訴人丁○○證述甚詳，是被告提
    供帳戶供「大山鞋行」匯款並持有該款項之行為並非其業務
    範圍，尚難認係業務侵占罪，此公訴檢察官業以言詞更正起
    訴法條為刑法第335條第1項（見本院99年5月6日審判筆錄）
     ，故毋庸變更起訴法條；又被告加工鞋品後，係自其住處
    出貨，出貨前被告會告知告訴人出貨至何處，業據被告及告
    訴人一致供明在卷，參以證人即大山鞋行負責人甲○○於本
    院審理中到庭證稱：交易時被告有給其「華城鞋業」之名片
    ，帳單是「華城鞋業」的等語，足認被告係代「華城鞋業」
    出貨予「大山鞋行」，尚難認其於出貨前，即侵占所加工之
    鞋品，是公訴檢察官具狀補充理由認被告係侵占其住處內「
    華城鞋業」之鞋子後擅自出售予「大山鞋行」，尚有誤會，
    應予更正。又按94年2月2日修正公佈並於95年7月1日施行之
    刑法，基於刑罰公平原則之考量，杜絕僥倖之犯罪心理，並
    避免易致鼓勵犯罪之誤解，已刪除第56條連續犯之規定。行
    為人反覆實行之犯罪行為茍係在刑法修正施行後者，因法律
    之修正已生阻斷連續犯之法律效果，除認應合於接續犯、繼
    續犯、集合犯等實質上一罪關係而以一罪論處外，基於一罪
    一罰之刑罰公平性，自應併合處罰。而所謂「接續犯」，係
    指以單一行為，經數個階段，持續侵害同一法益而言；如數
    行為於同時同地或密切接近之時地實施，侵害同一之法益，
    各行為之獨立性極為薄弱，依一般社會健全觀念，在時間差
    距上，難以強行分開，在刑法評價上，以視為數個舉動之接
    續施行，合為包括之一行為予以評價，較為合理，則屬接續
    犯，而為包括之一罪，此有最高法院70年度台上字第2898
    號判例意旨可資參照。本件被告侵占之客體係「大山鞋行」
    各次訂貨分別交付之貨款，亦即，被告係於「大山鞋行」匯
    款後即領款花用，待「大山鞋行」下次訂貨匯款時復重為犯
    行，是其將如附表所示之款項侵占入己之7次犯行，犯罪行
    為時間均可明確區分，並非密接至無法切割，客觀上復係侵
    占不同次之貨款，顯見每一次均是各自獨立可分之犯罪行為
    ，尚難認單一行為之接續犯。又侵占罪之本質上並不具有反
    覆、延續實行之集合犯特徵，亦無從以集合犯論以包括一罪
    。因此本件被告所犯如附表所示之7次侵占犯行，均應各自
    獨立評價而予分論併罰。至被告於如附表編號2.4.5.6.7所
    示之款項匯入後，於密接之時地，分次提領，所侵占為「大
    山鞋行」同次匯入之款項，各次行為之獨立性非強，侵害法
    益同一，是該各次之提領款項行為，乃數個舉動之接續進行
    ，應分別成立接續犯之包括一罪。又被告丙○○前因偽造文
    書案件，經臺灣臺南地方法院於94年間判處有期徒刑5月確
    定，嗣於94年2月18日易科罰金執行完畢，有其臺灣高等法
    院被告前案紀錄表在卷可稽，其於5年之內，再犯本件有期
    徒刑以上之罪，均為累犯，均應加重其刑。爰審酌被告藉持
    有「華城鞋業」款項之機會，侵吞入己，造成告訴人營業損
    失，且犯後否認犯行，迄未能與告訴人達成和解，態度不佳
    ，並審酌其侵占款項之總額共計17萬2950元，及其自陳因欠
    缺生活花費始挪用款項之動機、目的、方法等一切情況，分
    別量處如主文所示之刑，並均諭知易科罰金之折算標準，及
    定應執行刑。又司法院大法官會議於98年6月19日作成釋字
    第662號解釋：「中華民國九十四年二月二日修正公佈之現
    行刑法第四十一條第二項，關於數罪併罰，數宣告刑均得易
    科罰金，而定應執行刑之刑逾六個月者，排除適用同條第一
    項得易科罰金之規定部分，與憲法第二十三條規定有違，並
    與本院釋字第三六六號解釋意旨不符，應自本解釋公佈之日
    起失其效力。」故對於數罪併罰，數宣告刑均得易科罰金，
    定應執行之刑超過6個月之案件，參照司法院釋字第366號、
    第662號解釋意旨，仍得易科罰金；另刑法第41條於98年12
    月30日經總統令修正公佈，於99年1月1日生效，該條第8項
    明定於數罪併罰之數罪均得易科罰金，其應執行之刑逾六個
    月者，亦適用之，即同此旨。被告前揭侵占行為後，該易科
    罰金之法律有變更，依刑法第2條第1項但書規定，適用裁判
    時法律較有利於被告，故就其執行刑定其易科罰金之折算標
    準。
據上論斷，應依刑事訴訟法第299條第1項前段，刑法第2條第1項
但書、第335條第1項、第47條第1項、修正後第41條第1項前段、
第8項、第51條第5款，刑法施行法第1條之1，判決如主文。
本案經檢察官乙○○到庭執行職務。
中    華    民    國    99    年    5     月    20    日
                  刑事第九庭    審判長法  官  朱光國
                                      法  官  唐光義
                                      法  官  吳幸芬
以上正本證明與原本無異
如不服本判決，應於收受本判決後10日內向本院提出上訴書狀，
其未敘述上訴理由者，並得於提起上訴後10日內向本院補提理由
書狀（均須按他造當事人之人數附繕本）「切勿逕送上級法院」
中    華    民    國    99    年    5     月    20    日
                                      書記官  黃毅皓
附錄法條：
中華民國刑法第335條
（普通侵占罪）
意圖為自己或第三人不法之所有，而侵占自己持有他人之物者，
處 5 年以下有期徒刑、拘役或科或併科 1 千元以下罰金。
前項之未遂犯罰之。
附表 ：
┌───┬──────┬──────┬───────────┐
│編號  │匯款入帳時間│    金額    │ 被告提領時間         │
├───┼──────┼──────┼───────────┤
│1     │97.10.17    │  15000元   │97.10.17日15000元     │
├───┼──────┼──────┼───────────┤
│2     │97.10.30    │  20000元   │97.10.30日10000元     │
│      │            │            │97.10.31日10000元     │
├───┼──────┼──────┼───────────┤
│3     │97.11.11    │  15000元   │97.11.11日15000元     │
├───┼──────┼──────┼───────────┤
│4     │97.11.21    │  20000元   │97.11.21(下午13:51）  │
│      │            │            │10000元               │
│      │            │            │97.11.21(晚上20:54)   │
│      │            │            │10000元               │
├───┼──────┼──────┼───────────┤
│5     │97.12.2     │  30000元   │97.12.2(中午12:13)    │
│      │            │            │20000元               │
│      │            │            │97.12.4(上午8:44)     │
│      │            │            │10000元               │
├───┼──────┼──────┼───────────┤
│6     │97.12.31    │  39400元   │98.1.5(晚上20:58)     │
│      │            │            │3000元                │
│      │            │            │98.1.7(上午9:58)      │
│      │            │            │10000元               │
│      │            │            │98.1.7日(上午9:59)    │
│      │            │            │26000元               │
│      │            │            │98.1.15(下午2:52)     │
│      │            │            │提領10000元(其中400元 │
│      │            │            │為本次匯款前次提領餘額│
│      │            │            │)                     │
├───┼──────┼──────┼───────────┤
│7     │98.2.13     │  33550元   │98.2.13(晚上19:31)    │
│      │            │            │10000元               │
│      │            │            │98.2.13(晚上22:35)    │
│      │            │            │10000元               │
│      │            │            │98.2.14(晚上18:57)    │
│      │            │            │10000元               │
│      │            │            │98.2.15(晚上20:34)    │
│      │            │            │3000元                │
│      │            │            │98.2.17(晚上11:48)    │
│      │            │            │10000元(其中550元為本 │
│      │            │            │次匯款前次提領餘額)   │
├───┴──────┴──────┴───────────┤
│總計                   172950元                           │
└─────────────────────────────┘

司法院資訊處製作；財團法人民間司法改革基金會備份。
